【裁判字號】    92,判,649
【裁判日期】    920529
【裁判案由】    土地增值稅
【裁判全文】
最  高  行  政  法  院  判  決                    九十二年度判字第六四九號
    上  訴  人  乙○○
    兼訴訟代理人
                甲○○
    被 上訴 人  嘉義縣稅捐稽徵處
    代  表  人  丙○○
右當事人間因土地增值稅事件，上訴人對於中華民國九十一年一月二十五日高雄高等
行政法院九十年度訴字第一九三六號判決，提起上訴，本院判決如左：
    主  文
上訴駁回。
上訴審訴訟費用由上訴人負擔。
    理  由
一、上訴人所有坐落嘉義縣義竹鄉○○○段二—八、二—一一、六—七、六號等四筆
    耕地以外之農業用地於民國八十八年一月十二日為法院拍賣，計扣繳土地增值稅
    新臺幣（下同）一一、○○二、八一二元。嗣上訴人申請退還已繳納之土地增值
    稅，因未能檢附拍定人所出具無專任農耕以外職業或勞動工作之切結書、及繼續
    作農業使用承諾書，無法證明拍定人身分為農民，及取得農業用地後繼續耕作之
    意願，並查得拍定人蕭珠生為中壢市堭隆實業股份有限公司負責人，核與土地稅
    法第三十九條之二規定，「移轉與自行耕作之農民繼續耕作者」免徵土地增值稅
    之要件不符，被上訴人乃否准上訴人所請，上訴人不服，提起訴願，遭決定駁回
    ，遂提起本件行政訴訟。
二、上訴人於原審起訴主張：系爭土地為農業用地（耕地以外之農業用地）實際從事
    水產養殖，經法院拍賣由拍定人蕭珠生拍得後，仍一直繼續作養殖使用，完全符
    合行為時土地稅法第三十九條之二第一項免稅規定及參酌本院八十年度判字第一
    ○○七號判決見解，當然發生免稅效果。詎料，被上訴人卻要求上訴人檢附土地
    稅法施行細則第五十八條第一項第二款規定證件，始得免稅，顯然曲解法令。蓋
    法院拍賣案件依土地稅法施行細則第六十一條規定觀之，係稽徵機關逕行核計土
    地增值稅，拍定人或被拍定人均不需申報移轉現值，故同細則第五十八條所規定
    應檢附之資料，係屬權利人義務人共同申報案件，始有其適用。法拍案件，自不
    屬其適用範疇。又從該細則規定應附之證件觀之如「承受人戶口名簿」、「無專
    任農耕以外職業或勞動之切結書及繼續作農業使用承諾者」均屬拍定人身份證件
    ，法拍案件係屬強制性質，債務人無權要求拍定人檢附上開證件，被上訴人強制
    要求上訴人檢附，顯屬適用錯誤。次查有關「自行耕作之農民」之認定標準，依
    行為時農業發展條例第三條第一項第一款規定，農業：指利用自然資源及農用資
    材從事農作、森林、水產、畜牧等，動植物產銷之事業。第三款規定農民：指直
    接從事農業生產之自然人。同條例第四條規定，農民自行以人力、畜力或農用機
    械操作，經營農業生產或．．．為自耕，其實施委託代耕者以自耕論。故「自行
    耕作之農民」依上開規定應以耕作的事實及耕作之結果為認定之依據。拍定人蕭
    珠生雖為公司負責人（但其戶籍謄本職業欄記載為農民）其將原供水產養殖之農
    業用地拍得後仍繼續水產養殖，依上開規定以耕作的事實及耕作的結果自應認定
    拍定人為「自行耕作之農民」始為合法。被上訴人卻以土地稅法施行細則第五十
    八條規定之證件做為認定依據，顯係武斷，有失偏頗，難令人干服，請判決撤銷
    原處分及訴願決定等語。
三、被上訴人則以：系爭土地於八十八年一月十二日為臺灣嘉義地方法院拍賣，由法
    院依稅捐稽徵法第六條第三項規定，代扣繳土地增值稅計一一、○○二、八一二
    元在案。嗣後上訴人於八十九年七月四日以該土地係於依法作農業使用時，經法
    院拍賣予自行耕作農民繼續耕作，申請退還該稅款，經被上訴人查明前開被拍賣
    四筆土地，依區域計畫法編定使用種類，分別為水利用地及養殖用地，屬耕地以
    外之其他農業用地，乃以八十九年七月十二日八九嘉縣稅財字第八九二二二三一
    三號函，請上訴人補附土地登記簿謄本正本、承買人之職業切結書及繼續作農業
    使用承諾書、承買人之現耕農地謄本（拍定前所持有）、土地增值稅繳納收據過
    處憑辦，惟上訴人除分別於八十九年八月三十一日、九十年三月二十八日補附理
    由外，迄未能補送拍定人所出具無專任農耕以外職業或勞動工作之切結書及繼續
    作農業使用承諾書等資料供核，另查得承受人即拍定人蕭珠生為中壢市堭隆實業
    股份有限公司負責人，未具備專任農耕身分，核諸修正前土地稅法暨土地稅法施
    行細則規定、及財政部函釋，被上訴人否准上訴人退稅之請求，並無不合等語，
    資為抗辯。
四、原審斟酌全辯論意旨及調查證據之結果，以：系爭土地於八十八年一月十二日為
    台灣嘉義地方法院所拍賣，並代扣土地增值稅計一一、○○二、八一二元。嗣上
    訴人於八十九年七月四日主張系爭土地為依法作農業使用時，經法院拍賣予自行
    耕作農民繼續耕作，而申請退還已繳土地增值稅。被上訴人查明系爭土地係依區
    域計畫法編定為水利用地及養殖用地，遂函請上訴人補具土地登記簿謄本、承買
    人之職業切結書及繼續作農業使用承諾書、承買人之現耕農地謄本（拍定前所持
    有者）、土地增值稅繳納收據。上訴人除以書面補附理由外，未能出具拍定人所
    出具無專任農耕以外職業或勞動工作之切結書及繼續作農業使用承諾書等情，此
    有土地登記簿謄本、台灣嘉義地方法院八十八年一月十四日嘉院松民八十七執簡
    字第一六四九號函、土地增值稅繳款書、申請書、被上訴人八十九年七月十二日
    八九嘉縣稅財字第八九二二二三一三號函等影本附原處分卷可稽，堪予認定。上
    訴人雖以前揭情詞為爭執，惟查：（一）上訴人主張行為時土地稅法第三十九條
    之二第一項規定「農業用地在依法作農業使用期間，移轉與自行耕作之農民繼續
    耕作者免繳土地增值稅」，合於該條所定免稅要件者，當然發生免稅效果，本無
    待人民之申請；同法施行細則第五十八條第一項規定：「依本法第三十九條之二
    第一項申請免徵土地增值稅者．．．二、耕地以外之其他農業用地，由申請人於
    申報土地移轉現值時，檢附．．．（相關文件）送該管稽徵機關」，並非關於發
    生免稅效果之規定，為本院八十年度判字第一○○七號判決書所持見解云云。然
    查上訴人所引用之上開判決理由雖記載：農業發展條例第二十七條規定「農業用
    地在依法作農業使用期間，移轉與自行耕作之農民繼續耕作者，免徵土地增值稅
    」，合於該條所定免稅要件者，當然發生免稅效果，本無待人民之申請；同法施
    行細則第十五條第一項規定：「依本條例第二十七條規定申請免徵土地增值稅者
    ，耕地由申請人於申報土地移轉現值時，檢附．．．（相關文件）送該管稽徵機
    關」，並非關於發生免稅效果之規定等語。惟觀之上述法條之文義，農業發展條
    例第二十七條規定者，乃為免稅之要件，及合於該要件時可生免稅之效果。至於
    同法施行細則第十五條第一項所規定者，則為如何辦理免徵土地增值稅優惠之手
    續及應檢附之相關文件，以供審核確認，此即學理上所謂「須申請之處分」，即
    須當事人協力始得為之處分。亦即符合免徵土地增值稅之要件時，雖可發生免稅
    之效果，如要享有免徵土地增值稅之優惠，仍須向該管稽徵機關提出申請並檢附
    相關文件，始能加以審核確認，並為核准免徵土地增值稅之處分。而非謂具備免
    徵土地增值稅之要件時，不必申請即可享有免稅之優惠，此由上開施行細則之規
    定即可得知。上訴人援引上開判決主張合於行為時土地稅法第三十九條之二第一
    項所定免稅要件者，當然發生免稅效果，本無待人民之申請，容有誤會。（二）
    又上訴人主張法院拍賣案件依土地稅法施行細則第六十一條規定觀之，係稽徵機
    關逕行核計土地增值稅，拍定人或被拍定人均不需申報移轉現值，故同細則第五
    十八條所規定應檢附之資料，係屬權利人義務人共同申報案件，始有其適用，法
    拍案件，自不屬其適用範疇云云。按行為時土地稅法施行細則第五十八條規定係
    補充行為時土地稅法第三十九條之二規定，其並未限定「權利人義務人共同申報
    案件」始得適用，亦無明文排除法院拍賣案件。查「行為時土地稅法第三十九條
    之二規定：『農業用地在依法作農業使用時，移轉與自行耕作之農民繼績耕作者
    ，免徵土地增值稅』，其免稅要件之一為『移轉與自行耕作之農民繼續耕作者』
    。又依同法施行細則第五十八條規定，耕地移轉需檢附承受人自耕能力證明書影
    本，而耕地以外之其他農業用地移轉，因毋需檢附該證明文件，故比照『自耕能
    力證明書之申請及核發注意事項』規定，需檢附承受人無專任農耕以外職業或勞
    動工作之切結書及現耕農地等證明文件，憑以認定其為自行耕作之農民；另需檢
    附承受人繼續作農業使用承諾書，表示其有繼續耕作之意願，始符合上揭免稅要
    件；法院拍賣案件，亦應依上開規定檢附相關證件，不宜有所例外，本案拍定人
    如未能出具無專任農耕以外之職業或勞動工作之切結書及繼續作農業使用承諾書
    ，無法證明其為農民及取得農地繼續耕作，與上揭免稅要件不合；．．．」，亦
    經財政部於九十年五月二十二日以台財稅字第○九○○四五三○七二號函釋示在
    案。是上訴人上開主張，依法無據，不足採信。（三）上訴人另主張本案拍定人
    蕭珠生雖為公司負責人（但其戶籍謄本職業欄記載為農民）其將原供水產養殖之
    農業用地拍得後（截止現在）仍繼續水產養殖，依上開規定以耕作的事實及耕作
    的結果自應認定拍定人為「自行耕作之農民」始為合法等語。惟查，行為時土地
    稅法第三十九條之二第一項規定免徵土地增值稅要件之一為「移轉與自行耕作之
    農民繼續耕作者」，其認定則依行為時之土地稅法施行細則第五十八條規定，耕
    地以外之其他農業用地，需檢附承受人無專任農耕以外職業或勞動工作之切結書
    及繼續作農業使用承諾書，故此「自行耕作之農民」僅指「專任農耕」者而言，
    本件拍定人蕭珠生為中壢市堭隆實業股份有限公司負責人，有臺灣地區營利事業
    及扣繳單位稅籍查詢資料附原處分卷可資佐證，足見蕭珠生並非專任農耕之人，
    即非屬行為時土地稅法第三十九條之二第一項規定「自行耕作之農民」。上訴人
    主張以耕作的事實及耕作的結果自應認定拍定人為「自行耕作之農民」，亦非可
    取。綜上所述，上訴人之主張既不足取，被上訴人就系爭土地，經法院拍賣後，
    計扣繳土地增值稅一一、○○二、八一二元，因拍定人蕭珠生為中壢市堭隆實業
    股份有限公司負責人，非屬專任農耕之人，核與土地稅法第三十九條之二規定，
    「移轉與自行耕作之農民繼續耕作者」免徵土地增值稅之要件不符，被上訴人乃
    否准上訴人退還土地增值稅之申請，於法並無違誤，訴願決定予以維持，亦無不
    合。因而將訴願決定及原處分均予維持，駁回上訴人之訴。
五、本院經核原判決於法並無違誤。上訴意旨仍執前詞，並主張系爭土地為農業用地
    ，實際從事水產養殖，經法院拍賣由拍定人蕭珠生拍得後，仍一直繼續作養殖使
    用完全符合行為時土地稅法第三十九條之二第一項免稅規定。依本院八十年度判
    字第一○○七號判決，當然發生免稅效果，本無待人民之申請，任何法律以外之
    規定，如使免稅效果變成非免稅效果，即為限制法律之適用範圍，牴觸法律自應
    無效，原判決以行為時農業發展條例施行細則第十五條第一項規定之證件指稱為
    學理上所謂「須申請之處分」從而否定法律規定之免稅效果，即為限制法律之適
    用範圍，有悖租稅法律原則，應非適法。又土地稅法施行細則第五十八條規定申
    請免徵土地增值稅應檢附之有關證件，依其原文規定「由申請人於申報土地移轉
    現值時，檢附．．．」觀之，其案件為「須申報土地移轉現值之案件」，其證件
    檢附時間為「申報土地移轉現值時」。法院拍賣土地案件，係屬「不須申報土地
    移轉現值案件」非屬上開細則規定之範圍，自無依該細則規定檢附證件始得免稅
    之適用。原審法院引用被上訴人意見，誤認為仍有其適用，於法、於理均有誤解
    ，按法院拍賣案件係屬強制性質，與一般買賣案件有別，被拍定人於法於理不得
    要求拍定人提出「須切結書切結無專任農耕以外職業」、「須承諾書承諾繼續作
    農業使用」等證件。被上訴人將上開細則第五十八條擴大適用範圍於法拍案件，
    從而影響免稅效果，顯已牴觸母法，原判決違背法律之適用原則，認事用法不當
    等語。然查「農業用地在依法作農業使用時，移轉與自行耕作之農民繼續耕作者
    ，免徵土地增值稅。」為行為時土地稅法第三十九條之二第一項所明定。「本法
    第三十九條之二第一項所稱依法作農業使用時及繼續耕作之農業用地，指左列土
    地：．．．二、耕地以外之其他農業用地：依區域計畫法編定之林業用地、養殖
    用地、水利用地．．．。」「本法第三十九條之二第一項所稱自行耕作之農民，
    指自行以人力、畜力或農用機械操作、經營農業生產或實施共同經營、合作農場
    經營或實施委託代耕之自然人。」復為行為時土地稅法施行細則第五十七條第一
    項第二款與第二項分別所明定。另「土地稅法第三十九條之二修正公布生效日（
    八十九年一月二十八日）前，經法院拍賣之農業用地，應以拍定日為適用新舊法
    規之基準日，即拍定日於八十九年一月二十七日之前者，適用修正前之規定；於
    同年月二十八日之後者，適用修正後之規定。」亦經財政部九十年五月二十二日
    台財稅字第○九○○四五三○七二號函釋在案。而本件上訴人所有系爭土地於八
    十八年一月十二日為台灣嘉義地方法院所拍賣，並代扣土地增值稅計一一、○○
    二、八一二元。嗣上訴人於八十九年七月四日主張系爭土地為依法作農業使用時
    ，經法院拍賣予自行耕作農民繼續耕作，而申請退還已繳土地增值稅。被上訴人
    查明系爭土地係依區域計畫法編定為水利用地及養殖用地，遂函請上訴人補具土
    地登記簿謄本、承買人之職業切結書及繼續作農業使用承諾書、承買人之現耕農
    地謄本、土地增值稅繳納收據。上訴人除以書面補附理由外，未能出具拍定人所
    出具無專任農耕以外職業或勞動工作之切結書及繼續作農業使用承諾書。則被上
    訴人否准上訴人退稅之申請，尚無違誤，訴願決定及原判決亦予維持，均無不合
    。況查原判決已就本件爭點即上訴人主張行為時土地稅法第三十九條之二第一項
    規定「農業用地在依法作農業使用期間，移轉與自行耕作之農民繼續耕作者免繳
    土地增值稅」，合於該條所定免稅要件者，當然發生免稅效果，本無待人民之申
    請，同法施行細則第五十八條第一項規定申請免徵土地增值稅者，由申請人於申
    報土地移轉現值時，檢附相關文件送該管稽徵機關，並非關於發生免稅效果之規
    定；又法院拍賣案件依土地稅法施行細則第六十一條規定，係稽徵機關逕行核計
    土地增值稅，拍定人或被拍定人均不需申報移轉現值，故同細則第五十八條所規
    定應檢附之資料，係屬權利人義務人共同申報案件，始有其適用，法拍案件，自
    不屬其適用範疇；另拍定人蕭珠生雖為公司負責人，但其戶籍謄本職業欄記載為
    農民，其將原供水產養殖之農業用地拍得後仍繼續水產養殖，自應認定拍定人為
    「自行耕作之農民」始為合法各節，為不可採等情。明確詳述其得心證之理由，
    有如前述。並與前開行為時土地稅法令規定及函釋意旨要無不合，尚無判決不適
    用法規或適用不當之違法；亦難謂有判決違背租稅法律原則之違法。至於上訴人
    其餘訴稱各節，乃上訴人以其對法律上見解之歧異，就原審取捨證據、認定事實
    之職權行使，指摘其為不當，均無可採。綜上所述，上訴意旨指摘原判決違誤，
    求予廢棄，難認有理由，應予駁回。至於本院八十年度判字第一○○七號判決，
    係屬個案，亦非判例，故無拘束本件判決之效力，併予指明。
據上論結，本件上訴為無理由，爰依行政訴訟法第二百五十五條第一項、第九十八條
第三項前段、第一百零四條、民事訴訟法第八十五條第一項前段，判決如主文。
中    華    民    國    九十二      年      五        月    二十九      日
                    最 高 行 政 法 院  第 五 庭
                                審 判 長 法  官      徐  樹  海
                                         法  官      蔡  進  田
                                         法  官      鄭  淑  貞
                                         法  官      林  家  惠
                                         法  官      林  茂  權
右  正  本  證  明  與  原  本  無  異
                                         法院書記官  王  褔  瀛
中    華    民    國    九十二      年      五        月    二十九      日


司法院資訊處製作；財團法人民間司法改革基金會備份。
